臺灣高等法院民事判決　　　　　　　　 93年度上易字第987號
上　訴　人　駿台建設股份有限公司
兼法定代理　甲○○
人
上　訴　人　丙○○
　　　　　　乙○○
前列四人共同
訴訟代理人　陳仁光
被上訴人　　丁○○
訴訟代理人　許朝財律師
複　代理人　簡長輝律師
上列當事人間請求返還價金事件，上訴人對於中華民國93年9月9
日臺灣桃園地方法院92年度訴字第 154號第一審判決提起上訴，
本院於94年6月7日言詞辯論終結，判決如下：
    主  文
上訴駁回。
第二審訴訟費用由上訴人駿台建設股份有限公司負擔百分之四十
八，餘由甲○○、丙○○、乙○○負擔。
    事實及理由
一、按當事人不得提出新攻擊或防禦方法，但如對於在第一審已
    提出之攻擊或防禦方法為補充，或如不許其提出顯失公平者
    ，不在此限，民事訴訟法第447條第1項第3、6款定有明文。
    查本件上訴人駿台建設股份有限公司（下稱駿台公司）、上
    訴人甲○○、丙○○、乙○○（下稱甲○○等 3人）於原審
    固未主張就支出包銷費用、遲延利息為抵銷，及提出違反誠
    信原則暨有情事變更、與有過失之適用等抗辯，惟其等於原
    審即已為抵銷之抗辯，且如不許提出上開關於違反誠信原則
    、情事變更及與有過失之抗辯，容有顯失公平之情形，應認
    其等於本院提出上開新攻擊防禦方法，於法尚無不合，應予
    准許，合先敘明。
二、本件被上訴人起訴主張：伊於民國（下同）87年間向駿台公
    司購買坐落桃園縣桃園市○○段124之8地號之中正花園別墅
    編號Ｈ之房屋乙戶（下稱系爭房屋），同時向上訴人甲○○
    等 3人）購買系爭房屋坐落之基地（下稱系爭土地），並分
    別簽訂房屋預定買賣契約書、土地預定買賣契約書（下稱系
    爭房屋買賣契約、系爭土地買賣契約）。迄至87年9月4日止
    ，伊已依約給付房屋價款共101萬元，另迄至同年7月30日止
    ，伊已給付土地價款共135萬元。因駿台公司於88年4月21日
    向伊解除系爭房屋買賣契約，而依系爭房屋買賣契約約定，
    駿台公司得沒收以房屋總價款 20%計算之金額之違約金共63
    萬 2千元，是駿台公司應將扣除上開違約金後所餘之款項37
    萬8千元返還與伊。又伊與甲○○等3人所簽訂之系爭土地買
    賣契約，其目的與系爭房屋興建具有不可分性，故與系爭房
    屋買賣契約在效能上及經濟目的上均屬密不可分，如認伊仍
    應受領系爭土地，不僅於伊無利益，對甲○○等 3人亦造成
    損害，爰類推適用民法第226條第2項規定，拒絕甲○○等 3
    人給付系爭土地，並類推適用同法第 256條規定解除系爭土
    地買賣契約，甲○○等 3人自應共同返還扣除系爭土地部分
    之違約金94萬8千元後所餘之40萬 2千元。為此依民法第259
    條第2款規定，請求駿台公司應返還伊37萬8千元，並加計自
    受領房屋價款時即87年9月4日起算之法定利息；請求甲○○
    等 3人應返還伊40萬2千元，及自受領土地價款時即87年7月
    30日起算之法定利息等語。原審為被上訴人全部勝訴之判決
    。被上訴人於本院則聲明駁回上訴。
三、駿台公司、甲○○等3人則以：被上訴人於92年1月14日始對
    伊等起訴，故被上訴人請求自受領價款時起算之法定利息為
    無理由；又被上訴人另案對伊等提起之不當得利事件，業已
    判決被上訴人敗訴確定，然伊等因該案支出34萬6千3百14元
    之費用，每人平均各受有 8萬6千3百14元之損害；且被上訴
    人於該案未併予請求返還價金之法定利息，迨至本件訴訟中
    始行請求，亦有違誠信原則，其就法定利息之增加亦與有過
    失；況伊等因被上訴人違約在先，除須給付包銷費用外，尚
    須給付銀行鉅額建築融資貸款利息，而現今銀行存款利率趨
    向低利率化，已有情事變更，被上訴人依法定利率請求，將
    致伊等受有鉅額損失，顯失公平；另伊等出售系爭房地，除
    支出包銷費用外，被上訴人至解除系爭房屋及土地買賣契約
    止，因其遲延給付價金，亦應分別給付伊等遲延利息，伊等
    自得以上開訴訟費用、包銷費用等損害金額及遲延利息為抵
    銷，已毋庸返還任何金額予被上訴人等語，資為抗辯。乙○
    ○並抗辯：系爭土地買賣契約所涉及之法律關係為可分之債
    ，縱認被上訴人請求有理由，因甲○○等 3人對於系爭土地
    之應有部分各不相同，則甲○○等 3人所須返還之金額不應
    均為1/3；又伊已於88年6月23日與甲○○簽訂股權及土地讓
    售契約書（下稱系爭讓售契約書），將系爭土地買賣契約中
    之一切債權債務移轉與甲○○，是伊已與本件無涉等語，而
    均聲明求為廢棄原判決，駁回被上訴人在第一審之訴及假執
    行之聲請。
四、被上訴人主張伊於87年間向駿台公司、甲○○等 3人購買系
    爭房地，伊已依約給付駿台公司房屋價款共 101萬元，另已
    給付甲○○等 3人土地價款共135萬元，而駿台公司於88年4
    月21日向伊解除系爭房屋買賣契約等情，業據其提出系爭房
    屋及土地買賣契約、房屋及土地價金繳款明細表、管理基金
    付款收據、駿台公司88年4月21日桃園第30支郵局第267號存
    證信函為證（見原審卷第 11至36、105至110、121頁），復
    為駿台公司、甲○○等 3人所不爭執，堪信被上訴人此部分
    主張為真正。又本件被上訴人前曾以受駿台公司、甲○○等
    3 人詐欺而購買系爭房地為由，主張撤銷系爭房地買賣契約
    之意思表示，並另案起訴請求駿台公司、甲○○等 3人返還
    不當得利，經原法院88年度訴字第 801號民事判決、本院89
    年度上字第80號民事判決、最高法院91年度台上字第1536號
    民事裁定駁回被上訴人之訴確定等情，有上開民事裁判附卷
    可參（見原審卷第37至57頁），並經本院依職權調取上開民
    事卷全卷查閱明確，亦堪信為真實。
五、被上訴人復主張系爭土地及房屋買賣契約具有不可分性，因
    系爭房屋買賣契約業經駿台公司解除契約，系爭土地買賣契
    約即無存在之實益，伊自得類推適用民法第226條第2項及第
    256 條規定，解除系爭土地買賣契約，經扣除上訴人得沒收
    之價款即違約金後，駿台公司、甲○○等 3人應分別將所受
    領之剩餘價款返還與伊，並均附加自各受領時起之法定利息
    等語。惟此為駿台公司、甲○○等 3人所否認，並以前詞置
    辯。是本院所應審究者，核為：被上訴人主張解除系爭土地
    買賣契約，是否有據？其請求駿台公司、甲○○等 3人返還
    扣除違約金後之價金及自受領時起算之法定利息，有無理由
    ？如有，甲○○等 3人應負擔返還之比例為若干？乙○○免
    責之抗辯是否可採？又被上訴人之主張有無違反誠信原則及
    本件有無情事變更、與有過失之情形？駿台公司、甲○○等
    3 人之抵銷抗辯有無理由？
六、經查：
  (一)被上訴人主張解除系爭土地買賣契約為無理由，惟系爭土地
    買賣契約業經甲○○等 3人合法解除：
    1.按「因可歸責於債務人之事由，致給付不能者，債權人得
      請求賠償損害。前項情形，給付一部不能者，若其他部分
      之履行，於債權人無利益時，債權人得拒絕該部之給付，
      請求全部不履行之損害賠償」，民法第 226條第1項及第2
      項固定有明文。惟上開條文適用之前提要件係指標的物有
      一部或全部給付不能之情形。又所謂類推適用必須是在法
      律無明文規範下，因個案具有與某法條所蘊含之同一法理
      ，為補充法律不足之處及考量公平正義之原則，使該個案
      之當事人得以主張該法條所定之效力。
    2.查被上訴人主張系爭土地買賣契約與系爭房屋買賣契約間
      具有不可分性，因系爭房屋買賣契約業經駿台公司解除，
      系爭土地買賣契約即無存在之實益，伊自得類推適用民法
      第226條第 2項及第256條規定，解除系爭土地買賣契約云
      云。然查系爭房屋買賣契約所以遭駿台公司解除，乃因被
      上訴人未依約給付房屋價款，為被上訴人所是認，並有被
      上訴人提出之上開駿台公司存證信函為佐（見原審卷第32
      至36頁），而系爭房屋已興建完成，與系爭土地迄至93年
      6 月25日前，均尚未出售予他人等情，亦為兩造所不爭，
      核系爭房屋及系爭土地均無可歸責於駿台公司或甲○○等
      3人之事由而致給付不能之情形，顯與上開民法第226條第
      2 項之法理基礎不同，是被上訴人主張類推適用該條項及
      第256條規定對甲○○等3人為解約之意思表示，於法自屬
      無據。
    3.惟查甲○○等3人於93年6月24日向原審提出民事答辯狀，
      表示因被上訴人未依約給付土地買賣價金，以該書狀之送
      達作為向被上訴人解除系爭土地買賣契約之意思表示，有
      該答辯狀附卷可稽（見原審卷第181頁） ，並經於同年月
      25日送達予被上訴人，堪認系爭土地買賣契約業經由甲○
      ○等3人合法於93年6月25日解除。
  (二)駿台公司 、甲○○等3人應分別返還扣除違約金後之房屋及
    土地價金，及均自受領時起算之法定利息予被上訴人：
    1.按「契約解除時，當事人雙方回復原狀之義務，除法律另
      有規定或契約另有訂定外，依左列之規定：一由他方所受
      領之給付物，應返還之。二受領之給付為金錢者，應附加
      自受領時起之利息償還之。…」，民法第259條第 1、2款
      定有明文。
    2.查系爭房屋及土地買賣契約既經駿台公司及甲○○等 3人
      分別依約解除，依上開說明，其等自應分別返還被上訴人
      前所給付之房屋價款101萬元及土地價款135萬元。又依系
      爭房屋房屋買賣契約第19條第 2款所約定：「買方（即被
      上訴人）違反…約定者，賣方（即駿台公司）得沒收依房
      屋總價款 20%計算之金額…」，及系爭土地買賣契約第13
      條第 2款約定：「買方（即被上訴人）違反…約定者，賣
      方（即甲○○等3人）得沒收依土地總價款20%計算之金額
      …」（見原審卷第19頁、24頁反面）之內容以觀，可知是
      上開各該第 2款之約定，核屬於損害賠償約定性質之違約
      金。而駿台公司得沒收被上訴人房屋總價款316萬元20%之
      違約金，計為63萬2千元，甲○○等3人得沒收土地總價款
      474萬元20%之違約金，計為94萬 8千元乙節，此亦為兩造
      所是認。參酌被上訴人已依約給付駿台公司房屋價款共10
      1萬元，另已給付甲○○等 3人土地價款共135萬元乙節，
      業如前述，則被上訴人主張經扣除上開房屋及土地之違約
      金後，計駿台公司尚應返還其37萬8千元，甲○○等3人尚
      應返還其40萬2千元，洵屬有據。
    3.又被上訴人主張駿台公司及甲○○等 3人係分別最後在87
      年9 月4日及同年7月30日受領被上訴人所給付之款項等情
      ，為上訴人所不爭執，復有被上訴人所提出之房屋價金繳
      款明細表、土地價金繳款明細表在卷可憑（見原審卷第29
      、31 頁）。揆諸首揭說明，駿台公司及甲○○3人所受領
      之給付既為金錢，在系爭房屋及土地買賣契約解除後，自
      應附加自受領時起之利息償還與被上訴人。故被上訴人請
      求駿台公司自97年9月4日，甲○○等3人自87年7月30日起
      ，均至清償日止，按年息5%計算之法定利息，於法即無不
      合。
  (三)本件尚無違反誠信原則，亦無情事變更、與有過失原則之適
    用：
    駿台公司、甲○○等 3人復抗辯被上訴人未於另案不當得利
    事件中一併請求返還價金之法定利息，迨至92年 1月14日始
    提起本件訴訟為請求，有違誠信原則，且被上訴人就其等應
    返還價金之法定利息之增加亦與有過失，況現今銀行利率趨
    向低利率化，已有情事變更，被上訴人依法定利率請求，將
    致其等受有鉅額損失，顯失公平，自不得自其等受領價金之
    日起算利息云云。惟查被上訴人請求駿台公司、甲○○等 3
    人返還自受領價金時起算，按法定利率計算之利息，核係依
    據民法第259條第2款之明文規定，其所行使者，乃法律所賦
    予之權利，其俟上開不當得利事件敗訴確定後，提起本件訴
    訟，並將系爭二契約所約定之最高額度之違約金排除於請求
    返還之範圍內，自難認被上訴人行使權利有何違反誠信原則
    或有何過失可言，本件駿台公司、甲○○等 3人分別自87年
    間即受領系爭房地價金，並得就系爭價金自由運用，殊難認
    因現今之低利率化情形，而得謂有何顯失公平或情事變更可
    言，是被上訴人請求駿台公司、甲○○等 3人分別給付自最
    後受領價金日起算之法定利息，自屬有據。駿台公司、甲○
    ○等 3人復未能提出其他證據證明其等受領款項之日期在上
    開房屋及土地價金繳款明細表所載日期之後，是其等此部分
    抗辯並不足採。
  (四)甲○○等 3人應共同負擔返還剩餘土地價金之責，乙○○免
    責抗辯不可採：
    1.乙○○固抗辯：甲○○等 3人對系爭土地之應有部分不同
      ，縱認甲○○等 3人須返還被上訴人所繳納之款項，所應
      負擔部分亦非均 1/3云云。然系爭土地買賣契約係由甲○
      ○等 3人共同以出賣人身份與被上訴人簽定，足認甲○○
      等 3人均負有將系爭土地所有權移轉登記與被上訴人之義
      務，且被上訴人所給付之系爭土地價款亦係由甲○○等 3
      人共同受領，系爭土地買賣契約既未以甲○○等 3人各人
      之應有部分比例約定每人得受領之土地價款，堪認系爭土
      地買賣契約非以系爭土地之應有部分為買賣之標的，而係
      以系爭土地之所有權為買賣之標的，各出賣人就系爭土地
      買賣契約中應享有之權利及應負擔之義務均屬相同，是乙
      ○○抗辯被上訴人應以甲○○等 3人對系爭土地之應有部
      分比例請求其3人返還所受領之土地價款云云 ，即不足取
      。
    2.乙○○復辯稱伊已於88年 6月23日與甲○○簽訂系爭讓售
      契約書，將系爭土地買賣契約中之一切債權債務讓與甲○
      ○，是伊已與本件無涉云云，固據提出土地登記謄本、系
      爭讓售契約書為佐（見原審卷第65至69頁）。然觀諸系爭
      契約書內容，固可證乙○○確有以 2百萬元將其所有駿台
      公司之股權及桃園縣桃園市○○段75、124、124之1、124
      之2、124之8、124之9、124之10地號土地應有部分讓售與
      上訴人甲○○之情事，惟系爭讓售契約書於性質上僅為一
      債權契約，依債之相對性原則，非當事人之被上訴人已不
      受系爭讓售契約書之拘束，且遍觀系爭讓售契約書之約定
      ，並未提及系爭土地買賣契約中，就乙○○之一切權利義
      務應由甲○○承受之內容，足徵乙○○與甲○○間並無成
      立契約承擔之意思，核乙○○單純將其所有系爭土地之應
      有部分賣與甲○○，要不影響系爭土地買賣契約中原當事
      人間之權利義務關係。是乙○○抗辯其已非系爭土地之共
      有人，即應脫離系爭土地買賣契約之出賣人地位，被上訴
      人不得再向其請求云云，亦難憑採。
  (五)駿台公司、甲○○等 3人之抵銷抗辯為無理由：
    1.按當事人主張有利於己之事實者，就其事實有舉證責任，
      民事訴訟法第277條定有明文。又同法第400條第 2項對經
      裁判之抵銷數額，復明定有既判力，則主張抵銷之當事人
      就其主張抵銷之債權及數額確實存在之事實自負有舉證責
      任（參見最高法院88年度台上字第3398號裁判要旨）。本
      件駿台公司、甲○○等 3人既為抵銷之抗辯，自有就此有
      利於己之事實負舉證之責。
    2.查駿台公司、甲○○等 3人辯稱其等因與被上訴人受敗訴
      判決之另案不當得利民事事件，受有支出律師費用、法院
      執行費用及郵資共計34萬6千3百14元之損害云云，固據提
      出支票、轉帳傳票、免用發票收據、支票存款送款單存根
      、自行繳納稅款統一收據、地政規費收據、購買票品證明
      單、統一發票為憑（見原審卷第183至191頁）。惟此為被
      上訴人所否認，而自上開單據內容以觀，尚無從遽認所支
      出之費用確與兩造間之上開另案訴訟有關，所辯已難採信
      。且查上開另案不當得利事件，自第一審判決起，被上訴
      人即均為起訴、敗訴及上訴之一方，是被上訴人主張上開
      另案訴訟費用如執行費用、郵資等均由其所支出等語，即
      足採信，亦難認駿台公司、甲○○等 3人確有支出上開另
      案訴訟費用。
    3.縱認駿台公司、甲○○ 3人確有支出上開律師費用，惟查
      我國民事訴訟法除第三審外，並非採取律師訴訟主義，當
      事人所支出之律師費用，須當事人確有不能自為訴訟行為
      ，必須委任他人代理之情形，所支出之代理人費用，為伸
      張權利或防禦上所必要者，始得認為訴訟費用之一種，於
      必要限度令敗訴之人賠償（最高法院77年度台上字第 936
      號裁判要旨參照）。本件自第三審判決以觀，並未見駿台
      公司、甲○○等 3人委任律師訴訟代理人，其等復未能舉
      證證明有何不能於第一、二審自為訴訟行為之情形，其請
      求被上訴人賠償律師費用，難認為有理由。
    4.再者，依上開系爭房屋買賣契約第19條第 2款及系爭土地
      買賣契約第13條第 2款約定之內容以觀，均僅規定如被上
      訴人違約時，駿台公司、甲○○等 3人得分別沒收依房屋
      、土地總價款之 20%計算之金額（見原審卷第19頁、24頁
      反面），核與系爭房屋買賣契約第19條第 1款及系爭土地
      買賣契約第13條第1款所約定，如駿台公司、甲○○等3人
      分別有違約致遭被上訴人解約情事時，除應將被上訴人已
      繳之房屋、土地價款及遲延利息分別全部退還被上訴人外
      ，並應分別賠償房屋、土地總價款 20%之違約金之規定不
      同（見同上頁）。益見上開各該第 2款之約定，顯屬於損
      害賠償約定性質之違約金，要與各該第 1款所約定駿台公
      司、甲○○等 3人應負擔者，屬懲罰性之違約金有別。是
      本件被上訴人應負擔之違約金，既視為因不履行債務而生
      損害之賠償總額，駿台公司、甲○○等 3人即不得於主張
      應給付違約金外，再主張損害賠償（最高法院80年度台上
      字第1457號判決要旨參照）。乃本件被上訴人業經扣除各
      該 20%違約金，僅就所餘價款為請求，為駿台公司、甲○
      ○等 3人所是認，且不為反對之意思表示，自不得於扣除
      全額之違約金後，復就出售系爭房地之所支出包銷費用及
      被上訴人遲延給付價金應負擔之遲延利息等，屬損害賠償
      之費用，據以主張抵銷，其等此部分之抵銷抗辯，殊不足
      取。
六、綜上所述，系爭房屋及土地買賣契約業經駿台公司及甲○○
    等3人分別向被上訴人為解除契約之意思表示，依民法第259
    條規定，兩造即各自負有回復原狀之義務甚明。故被上訴人
    已給付駿台公司及甲○○等 3人之價款於扣除上訴人依約得
    沒收之違約金後，駿台公司及甲○○等 3人應將所受領之剩
    餘款項返還與被上訴人，並附加自受領時起之利息。從而，
    被上訴人依民法第259條第 1、2款規定，請求駿台公司給付
    其37萬8千元，及自87年9月4日起至清償日止，按年息 5%計
    算之利息；另甲○○、丙○○、乙○○應給付其40萬 2千元
    ，及自87年7月30日起至清償日止，按年息 5%計算之利息，
    洵屬有據，應予准許。原審判命駿台公司、甲○○等 3人如
    數給付，並依兩造聲請分別命供擔保，宣告准、免為假執行
    ，於法並無不合。上訴意旨猶執前詞指摘原判決不當，求予
    廢棄改判，為無理由，應予駁回。
七、本件事證已臻明確，兩造其餘攻擊防禦方法，核與本件判決
    結果不生影響，爰不逐一論述，附此敘明。
據上論結，本件上訴為無理由，依民事訴訟法第449條第1項、第
78條、第85條第1項但書，判決如主文。
中　　華　　民　　國　　94　　年　　6　　月　　21 　　日
　　　　　　　　　民事第十六庭　審判長法　官  黃騰耀
　　　　　　　　　　　　　　　        法　官  許文章
　　　　　　　　　　　　　　　        法　官  黃莉雲
正本係照原本作成。
不得上訴。
中　　華　　民　　國　　94　　年　　6 　　月　　22　　日
　　　　　　　　　　　　　　　　　　　書記官  秦仲芳
